臺灣高等法院刑事判決　　　　　　　　　　　　　九十一年度上訴字第二六九七號
　　上　訴　人
　　即　被　告　甲○○○○○○.
　　選任辯護人　　許曉怡
右上訴人因殺人案件，不服臺灣桃園地方法院九十年度重訴字第四八號，中華民國九
十一年七月二十六日第一審判決（起訴案號：臺灣桃園地方法院檢察署九十年度偵字
第一八六四六號）提起上訴，本院判決如左：
    主  文
上訴駁回。
    事  實
一、甲○○○○○○○○ MR PANYA（以下簡稱為PANYA）係聯華食品股份有限公司(下稱聯華公
    司）合法聘僱來台工作之泰國籍勞工，於民國九十年十月七日下午八時許騎腳踏
    車行經桃園縣龜山鄉○○街二四一巷巷口，因KOSANTO MR SUKIT（以下簡稱為SU
    KIT ）誤認為與之有嫌隙之「攏」（泰語發音）之男子，SUKIT出手毆打PANYA，
    致其眼尾處受傷（未據告訴），經與同行SUKIT同行之友人KINGKAN MRPHOED（以
    下簡稱為PHOED）勸解後，SUKIT稱打錯人，並向 PANYA致歉雙方和解，雙方各自
    離去。SUKIT嗣後便與友人SOMJIT MR SURIYASAK（以下簡稱為SURIYASAK）、THA
    NTIP MR REWAT（以下簡稱為REWAT）先後前往桃園縣龜山鄉○○村○○路二十七
    號門口旁之泰式餐飲小吃攤飲酒用餐，約二十一時十分許，PANYA便與友人SHOOM
    HNWEERAWAT（以下簡稱為WEERAWAT）前往上址宵夜飲酒，見SUKIT亦在該處，SUK
    IT為賠罪乃請PANYA喝酒，PANYA與其友人WEERAWAT便與SUKIT及其友人REWAT、SU
    RIYASAK1、PHOED等人就在小吃攤前靠馬路邊之人行道上之座位喝酒，PAYNA先行
    離桌到馬路邊，想起先前遭莫名其妙遭 SUKIT毆傷，憤恨難平，竟萌生殺人之犯
    意，於當晚二十二時許，其明知腹部為人體重要器官所在，所持之尖刀刀面鋒利
    ，以之用力劃刺腹部，足以造成致命之危險，竟因之前之不滿，縱使造成 SUKIT
    之死亡亦在所不惜，在小吃攤前之馬路邊（即頂湖路二十七號前），招手示意在
    頂湖路二十七號內之雜貨店購物之SUKIT出來，SUKIT未從，PANYA 乃進入該雜貨
    店內，一手搭在 SUKIT肩榜上，將之摟到頂湖路二十七號前，另一手則自褲袋內
    掏可折疊之含握柄長約二十公分之非其所有尖刀一把，朝SUKIT 腹部刺一刀，造
    成SUKIT 右腹部有受有長二公分，深度十一公分之傷害，傷口深度穿越皮下進入
    右側肝葉，SUKIT 被刺後，即抱住腹部跑進雜貨店旁之飲食攤內，PANYA刺殺SUK
    IT後旋即逃逸，並將尖刀丟棄在逃逸之路上，同在餐飲攤上之REWAT 見狀，立即
    將SUKIT攙扶起來並報請雜貨店內之沈嗣鳳叫救護車將之送醫並報警處理，SUKIT
    經手術急救後，終因腹部單面刃銳器刺創，造成腹腔內出血，於同年月翌日即九
    十年十月八日凌晨零時十五分許因出血性休克不治死亡。嗣經循線於九十年十月
    八日凌晨二時三十分許在桃園縣龜山鄉○○村○○○街十八號聯華公司宿舍內查
    獲PANYA。
二、案經桃園縣警察局龜山分局報請台灣桃園地方法院檢察官相驗後自動檢舉偵查起
    訴。
    理  由
一、訊據被告PANYA 固坦承於九十年十月八日晚上在桃園縣龜山鄉○○村○○路二十
    七號旁飲酒消費，後持刀刺殺被害人SUKIT等情不諱，惟辯稱：係被害人SUKIT拿
    刀要刺伊，伊與被害人SUKIT 搶刀子，兩人搶來搶去，不知道何時刺到被害人SU
    KIT，被害人SUKIT被刺到就鬆手以致於刀子在伊手上，刀子並非伊所攜帶，伊出
    於自衛以致失手刺殺被害人，根本不知道刺到何部位，伊並無殺害被害人之故意
    云云。
二、惟查：
    １、被害人SUKIT 於右揭時、地遭被告以長（含刀柄）約二十公分之單面利刃刺
        傷右上腹部後，經送往林口長庚醫院急救時，上腹部有一公分之傷口，此有
        林口長庚醫院急診病歷、醫囑單、急診護理紀錄單、手術紀錄、出院病歷摘
        要、會診紀錄在卷可稽（見相字卷第五十九頁至第七十頁、原審卷第十七頁
        至四十頁），被害人SUKIT 於九十年十月八日凌晨零時十五分許因傷重不治
        死亡後，經檢察官會同法醫相驗及解剖被害人屍體結果，發現SUKIT 係受有
        ：外傷：(甲)頭頂下五十一公分，中線向右五公分，創口長二公分，下有挫傷
        痕，由右往左，下往上，前往後，進入右側肝葉，深約十一公分，有血塊性
        腹水約六○○公撮，(乙)左前臂外側擦傷十六Ｘ二公分，係因腹部單面刃銳器
        刺創，造成腹腔內出血，出血性休克死亡（死亡方式：他殺），死者生前有
        明顯喝酒，此有勘驗相片六張、勘驗筆錄、解剖筆錄、相驗屍體證明書、法
        務部法醫研究所九十年十一月三十日（九○）法醫所醫鑑字第一三四一號鑑
        定書各一份及相驗暨解剖照片十五幀存卷足徵（詳相驗卷及偵查卷第十七頁
        至二一頁），按經解剖檢驗認定被害人SUKIT 致死原因係腹部單面刃銳器刺
        創，造成腹腔內出血，核與被告自承係持刀刺向SUKIT 腹部之情，相互吻合
        ，且該解剖鑑定書所研判造成被害人刺創之刀器係單面刃銳器，亦與被告於
        警訊時所繪之尖刀之外形相契合（詳相字卷第十四頁），綜此，足徵被告所
        稱以尖刀刺被害人等情屬實，應堪採信，被告持刀刺死者，與死者死亡間有
        相當因果關係，亦堪認定。
    ２、被告雖辯稱：係被害人持刀要刺殺伊，伊為防衛自身安全，與被害人搶奪刀
        子之際不慎刺殺到被害人云云，惟：
        (1)被告於九十年十月八日於檢察官第一次訊問中供稱：兇器是朋友在第二次
          打架時交給伊，因為死者持酒瓶要打伊，伊被死者壓倒在地，爬起來後抽
          刀刺死者等語（見相字卷第四十六頁）；後於檢察官聲請羈押，原審為訊
          問時亦稱：在回工廠路上因肚子餓所以到泰國餐廳吃飯，未見到死者，由
          其他人請伊喝酒，此時死者突然棍棒要打伊，經其他人勸阻後，雙方和解
          ，死者再次向伊道歉，過一會伊準備離開之際，死者突然持酒瓶衝過來要
          打伊，伊閃開跌倒在地，死者壓到伊身上，伊基於防衛就拿藏在口袋之尖
          刀刺向死者一刀，當時是在混亂當中，沒中朝特定部位刺下去等語（詳聲
          羈卷第五頁），可見被告於檢察官第一次偵訊及原審為羈押訊問時，均一
          致供稱：刺殺被害人之兇刀係被告自己由褲袋內拿出一事，前後相符。
        (2)雖被告於九十年十一月二十八日檢察官偵訊中改稱：兇器是一把折疊刀，
          係死者帶來，以前供稱兇器係朋友所給乃因當時宿醉未醒云云，於原審及
          本院審理中也一再辯稱：兇刀是死者帶在身上云云，惟在場證人 REWAT
          於警訊時證稱：死者與被告發生第一次打架後就互相道歉，後來我們和死
          者到頂湖路二七號喝酒，被告與友人也來喝酒，並過來和死者說話，之後
          被告走到外面五分鐘後，又進來向死者招手要死者到外面講話，後來看見
          被告手搭在死者的肩上，突然死者大叫了好幾聲，而且跑開手抱著腹部，
          而被告手上拿著一把刀子追死者，到死者倒地被告才跑走，見到被告拿一
          把折疊刀，長約十公分等語（詳相字卷第二四頁），再於原審結證稱：第
          一次打架是死者先動手打被告，後來有和解，聽死者說是打錯人，第二次
          ，死者看到餐廳內有友人就進去找友人，被告在外面招手叫死者二、三次
          ，但死者沒有出去，被告就進來把死者摟到外面去，被告刺死者後，被告
          要再追刺死者，死者為了防身，就以腳踏車防身，放下腳踏車後就拿起門
          口酒瓶要防身，並跑進餐廳說他被人刺了等語（詳原審卷第五六頁），
          另在場之證人SURIYASAK 於警訊時證稱：有看到被告拿刀刺死者，刀子不
          會長，可以折起來，有看到被告拿刀過來等語（詳相字卷第二八頁背面）
          ，且另一在場之證人PHOED 於警訊時證稱：當時與死者在頂湖路二七號
          內喝酒，被告走過來用手摟住死者出去談話，突然死者跑去店內，我便發
          現死者肚子上有傷口，而被告也追到門外，對死者叫出來，被告手裡拿著
          刀子，看見被告手拿著折疊刀，刀柄為銀色，長約十公分等語（詳相字卷
          第三二頁），於原審證稱：被告進餐廳叫死者出去，後再看到死者時已經
          被刺了，死者跑進來，被告還在外面招手要死者出去，我就去外面，見到
          被告拿刀，我叫被告不要動刀，被告叫我不要管，死者那天連行動電話都
          沒有帶，只有帶居留證，沒有帶刀，因為被告有亮刀要我不要管，所以有
          看到那把是折疊刀，刀刃大概有十公分長等語（詳原審卷第五九、六十頁
          ），由在場證人REWAT、SURIYASAK、PHOED 之證述可知，顯見確是被告主
          動找死者外出，並無人看見死者有先動手持酒瓶要毆打被告，刀一直拿在
          被告手上等情甚明，從而被告辯稱：係出於自衛一詞，委不足採，至被告
          友人WEERAWAT於警訊時證稱：當時我坐在頂湖路二七號人行道喝酒，沒有
          進去，沒有看到被告拿刀殺死者，死者和被告碰面時，已經離開等語（詳
          相字卷第二七頁、原審卷第九五頁），既然WEERAWAT於被告與死者碰面前
          已經離開，自難證明事發經過，併此敘明。
    ３、雖被告辯稱於偵訊中因為宿醉所以供稱：刀子係由朋友所提供云云，惟本案
        發生之時間在九十年十月七日二十二時許，被告與被害人等人係在案發前之
        九十年十月七日之下午迄當晚二十二時前飲酒，並於九十年十月八日凌晨二
        時三十分許在聯華公司內為警查獲，於十月八日上午五時三十分許開始接受
        員警偵訊，同日下午十七時許由內勤檢察官偵訊後，聲請原法院羈押，原法
        院於同日下午二十一時訊問，此有各該筆錄在卷可參，是在原法院羈押訊問
        當時距離其飲酒已經有二十三小時，縱曾飲酒，也已消退，再以被告自稱尚
        可騎腳踏車逃逸，且在逃逸過程中將折疊尖刀丟棄在泰式餐飲店附近之巷弄
        內等情以觀，顯見被告於刺殺被害人當時神智相當清楚，更遑論因涉嫌殺人
        案件遭警查獲製作筆錄時，其心神當因此衝擊而更加亢奮清晰，其事後翻譯
        前詞，改稱兇刀係死者所攜帶云云，其意無非係在推卸殺人刑責，試圖以此
        辯解以圖有利於其正當防衛之抗辯，故被告辯稱：刀子非其持有一詞，並不
        可採，然被告與被害人素昧平生，九十年十月七日在龜山鄉○○街二四一巷
        巷口之便利商店附近所發生之衝突係誤會一場，被告於雙方首次衝突後，並
        未返回公司宿舍而直接到頂湖路二十七號前之泰式餐飲攤飲酒用餐，故該折
        疊尖刀應非被告為圖報復而事先準備供尋仇所用，故被告行兇所用之可折疊
        含握柄長約二十公分之尖刀雖係被告攜帶在身上，非被害人SUKIT 所有，惟
        被告帶刀之原因目的有諸端，雖非預藏尖刀以供行兇，是公訴人認被告事先
        預藏兇刀云云，尚有誤會，惟被告於第一次偵查時已供稱：刀子是朋友交給
        伊等語（詳相字卷第四五頁背面），是顯見兇刀亦非被告所有甚明。
    ４、至被告另稱：當時喝很多酒，已達精神耗弱之程度云云，惟製作被告警訊筆
        錄之警員丙○○結證稱：被告在做筆錄時神智很清楚，被告連行兇時所穿衣
        服都洗過，晾在椅子或桌子上等語（詳本院九十一年十月十四日訊問筆錄）
        ，按被告於行兇後能自行回到宿舍，清洗行兇衣物再睡覺，顯見被告行兇時
        神智非常清楚，被告雖有喝酒，但尚難認有精神耗弱情形甚明。
    ５、至被告於警訊筆錄，經本院勘驗警訊錄音帶後發現，係警員製作訊問筆錄完
        畢之後，請被告依筆錄內容複誦錄製而成，此有本院九十一年十月十四日勘
        驗筆錄一份在卷可憑，因未依刑事訴訟法第一百條之一之規定，全程連續錄
        音，此部分瑕疵雖足致被告於警訊中之自白，無法證明係出於其真意所為，
        故被告之警訊筆錄固不足採為不利於被告之證據，應予剔除，然並不足以影
        響被告於檢察官訊問時任意陳述之可信性，併此敘明。
    ６、本件被告與被害人二度在桃園縣龜山鄉○○路二十七號前之泰式餐飲攤相遇
        時，被害人與其友人確實有再次向被告致歉並且以酒向被告賠罪，後雙方在
     頂湖路二十七號門口之泰式餐飲攤前之人行道上飲酒一段時間後，被告先行
        離席到頂湖路二十七號前之馬路邊，被害人到二十七號內之雜貨店購物，被
        告在馬路邊對被害人招手示意要被害人出來二、三次，被害人不回應後，被
        告進入二十七號之店內摟住被害人往外走，數分鐘後就聽到被害人大叫一聲
        抱住腹部，往二十七號之店內跑等情，業據證人即被害人之友人REWAT 、SU
        RIYASAK、PHOED在警訊及原審中證屬明確，故被告辯稱因被害人持刀要刺殺
        伊，二人在搶刀之際，不慎刺殺到被害人云云，與事實不符，尚非可採。且
        被告係主動將被害人自頂湖路二十七號內單獨摟出到馬路邊，其以手臂搭住
        被害人之肩膀後以刀刺向被害人之腹部，依前開法醫中心之解剖報告顯示傷
        口係位於頭頂下五十一公分，中線向右五公分，創口長二公分，下有挫傷痕
        ，由右往左，下往上，前往後，進入右側肝葉，深約十一公分，有血塊性腹
        水約六百公撮，由上開傷口之狀況，可證被告顯然是藉摟住被害人之際順勢
        將折疊之尖刀朝被害人之右腹部刺，且力道極猛，故深度達十一公分，造成
        腹腔大量內出血，當時現場僅有被告與被害人二人，故被告辯稱狀況混亂在
        搶奪被害人之刀子之際不慎刺到被害人，並未注意刺殺之部位云云，顯係避
        重就輕圖卸之詞，不足採信。至於被害人左前臂外側擦傷十六×二公分之傷
        害，應即係遭被告刺殺後跌倒在地所造成，附此敘明。
    ７、持銳利之刀器朝人體胸腹部要害猛刺，足致人發生死亡之結果，此為一般常
        識，亦應為被告所得明知，雖被告辯稱因為被害人SUKIT持刀尋釁，在與被
        害人搶刀子之過程中，一不小心刺到被害人，並未注意刺到身體和部位云云
        。惟本件係被告持尖刀在上址之泰式飲食攤內之雜貨店將被害人摟出來，一
        刀刺向被害人之右腹部，被告係主動出手刺殺被害人，而非被害人持刀欲刺
        殺被告，根本無所謂不法侵害存在，即無正當防衛成立之可能，且係被告主
        動持尖刀兇器尋釁，當時死者並未能預見被告要持刀刺人，死者是與被告同
        時站著，被告若僅有持刀傷害之犯意，當可持刀往死者手、腳砍去，惟被告
        卻一刀往死者腹部猛刺，被告顯有殺人犯意甚明，雖其持刀朝被害人SUKIT
        之右腹部刺殺一刀造成之致命傷口一處，刺入之傷口進入右側肝葉，深約十
        一公分，有血塊性腹水約六○○公撮，參以被告陳稱刺下一刀後拔刀就逃跑
        ，可其刀刃在刺入被害人之腹部時，瞬間力道狠猛以致肝臟等腹部器官受損
        造成大量之內出血，由此足徵其行兇當時，下手力道極為猛烈強勁，足佐證
        被告持刀揮劃、刺向被害人，主觀上應已有縱使發生死亡結果亦在所不惜之
        認識，是其具有殺人之故意，彰彰至明，其辯稱並無殺人之意云云，明顯不
        實，要屬避就之詞，不足採信，綜上所述，被告所辯，皆不足採，本件事證
        明確，被告犯行，堪以認定，至在被告任職工廠擔任保全人員之證人乙○○
        於本院調查時證稱：被告放假外出時，雖要做檢查，但是防止外勞將工廠的
        東西帶出去，因被告任職的聯華是食品工廠，所以會檢查手提袋類物品，不
        會檢查外勞口袋，因為食品體積放不進口袋內等語（詳本院九十一年十月十
        七日訊問筆錄），按本案兇刀為折疊刀，體積很小，且被告一再供陳自口袋
        內取出，所以尚難以被告外出時曾經保全人員檢查，即認被告不會帶兇刀外
        出，況被告已供認兇刀是友人交付一節，故證人乙○○的證述，與本案無關
        ，附此敘明。
三、核被告PANYA 所為，係犯刑法第二百七十一條第一項之殺人罪，原審引用刑法第
    二百七十一條第一項規定，並審酌被告與被害人素無嫌隙，因被害人誤會被告無
    端毆打被告在先，雙方誤會致被告為此心生不滿，進而持刀尋釁，以尖刀猛刺被
    害人腹部一刀，致被害人傷重不治死亡，於審理中一再飾詞狡卸，惡性非輕，惟
    念其於刺殺被害人一刀後，即行住手，在台工作期間，並無任何犯罪紀錄，素行
    良好等一切情狀，量處有期徒刑十五年，並以被告為泰國籍外國人，於滯留本國
    工作期間犯殺人重罪，已不合於國內居住，爰依刑法第九十五條之規定，諭知於
    刑之執行完畢或赦免後，驅逐出境，而就被告行兇所用之折疊式含握柄長約二十
    公分之尖刀一把雖係被告持以行兇殺人所用之工具，惟未扣案，且非屬違禁物，
    且因該兇刀非被告所有，而未為沒收之諭知，其認事用法，併無不當，量刑亦稱
    妥適，被告空言否認殺人犯意，委不足採，上訴非有理由，應予駁回。
據上論斷，應依刑事訴訟法第三百六十八條判決如主文。
本案經檢察官吳國南到庭執行職務。
中      華      民      國      九十一    年      十一    月     八     日
                              臺灣高等法院刑事第十八庭
                       審判長法  官  吳      敦
                                        法  官  吳  明  峰
                                        法  官  劉  慧  芬
右正本證明與原本無異。
如不服本判決應於收受送達後十日內向本院提出上訴書狀，其未敘述上訴之理由者並
得於提起上訴後十日內向本院補提理由書（均須按他造當事人之人數附繕本）。
                                        書記官  鎖  瑞  嶺
中      華      民      國    九十一    年     十一     月      八      日
附錄：本案論罪科刑法條全文
刑法第二百七十一條第一項
殺人者，處死刑、無期徒刑或十年以上有期徒刑。
